【裁判字號】    98,交聲,976
【裁判日期】    980805
【裁判案由】    交管條例聲異
【裁判全文】
臺灣板橋地方法院交通事件裁定         98年度交聲字第976號
原處分機關  交通部公路總局臺北區監理所蘆洲監理站
異  議  人
即受處分人  甲○○
上列異議人即受處分人因違反道路交通管理處罰條例案件，對於
交通部公路總局臺北區監理所蘆洲監理站於民國98年4 月17日以
北監蘆字第裁46-C00000000號所為之裁決（原舉發案號：臺北縣
政府警察局98年4 月8 日北縣警交字第C00000000 號），聲明異
議，本院裁定如下：
    主  文
原處分關於甲○○酒精濃度超過規定標準，罰鍰新臺幣肆萬伍仟
元及吊扣駕駛執照壹拾貳個月部分之處分撤銷。
前開撤銷部分甲○○不罰。
其餘異議駁回。
    理  由
一、原處分意旨略以：異議人即受處分人甲○○於民國（下同）
    98年4 月8 日晚間22時2 分許，駕駛林文瑞所有車號WTM-05
    6 號輕型機車，行經國隆路時，因有「汽車駕駛人酒精濃度
    超過規定標準（0.55MG/L以上）」之違規行為，經臺北縣政
    府警察局三重分局三重派出所執勤員警以北縣警交字第C000
    00000 號舉發違反道路交通管理事件通知單（下稱舉發通知
    單）製單當場舉發，又異議人之重型機車駕駛執照，前因酒
    後駕車行為，業經監理機關於94年10月13日易處吊銷，交通
    部公路總局臺北區監理所蘆洲監理站（下稱原處分機關）乃
    於98年4 月17日以北監蘆字第裁46-C00000000號違反道路交
    通管理事件裁決書（下稱裁決書），依道路交通管理處罰條
    例第35條第1 項第1 款、第24條第1 項第2 款（裁決書漏載
    「第24條第1 項第2 款」）之規定，裁處異議人罰鍰新臺幣
    （下同）4 萬5 千元，並吊扣駕駛執照12個月（本案實際係
    吊扣異議人之職業大客車駕駛執照），並施以道安講習。
二、異議意旨略以：伊因為騎輕型機車酒駕，因無重型機車駕照
    ，使用職業大客車之駕駛執照，希望保留該職業大客車之駕
    駛執照，因該職業大客車駕駛執照是謀生的證照，也是伊養
    家活口的來源，請求別吊扣伊的駕駛執照云云，爰依法聲明
    異議。
三、
（一）按汽車駕駛人有飲用酒類或其他類似物後其吐氣所含酒精
      濃度超過每公升0.25毫克或血液中酒精濃度超過百分之0.
      05以上之情形者，不得駕車；汽車駕駛人，駕駛汽車經測
      試檢定有酒精濃度超過規定標準之情形者，處新臺幣1 萬
      5 千元以上6 萬元以下罰鍰，並當場移置保管該汽車及吊
      扣其駕駛執照1 年；因而肇事致人受傷者，並吊扣其駕駛
      執照2 年；致人重傷或死亡者，吊銷其駕駛執照，並不得
      再考領；汽車駕駛人，有第35條第1 項規定之情形者，應
      接受道路交通安全講習，道路交通安全規則第114 條第2
      款、道路交通管理處罰條例第35條第1 項第1 款、第24條
      第1 項第2 款，分別定有明文。
（二）復按於94年2 月5 日公布，並於95年2 月5 日施行之行政
      罰法第26條規定：「一行為同時觸犯刑事法律及違反行政
      法上義務規定者，依刑事法律處罰之。但其行為應處以其
      他種類行政罰或得沒入之物而未經法院宣告沒收者，亦得
      裁處之。前項行為如經不起訴處分或為無罪、免訴、不受
      理、不付審理之裁判確定者，得依違反行政法上義務規定
      裁處之。」，所謂「其他種類行政罰」，係指違反行政法
      上之義務應受「裁罰性」之「不利處分」，依行政罰法第
      2 條規定，包括限制或禁止行為之吊扣證照處分。究其立
      法目的，一行為同時觸犯刑事法律及違反行政法上義務規
      定時，由於刑罰與行政罰同屬對不法行為之制裁，而刑罰
      之懲罰作用較強，故依刑事法律處罰，即足資警惕時，實
      無一事二罰再處行政罰之必要，且刑事法律處罰，由法院
      依法定程序為之，較符合正當法律秩序，應予優先適用，
      但罰鍰以外之沒入或其他種類行政罰，因兼具維護公共秩
      序之作用，為達行政目的，行政機關仍得併予裁處。即道
      路交通主管機關對於汽車駕駛人之酒後駕車行為，依上開
      道路交通管理處罰條例第35條第1 項第1 款規定予以裁罰
      ，係對行為人違反行政法上義務規定之行政罰，且該條例
      關於一行為同時觸犯刑事法律及違反行政法上義務規定者
      ，並無特別規定，是以，汽車駕駛人酒後駕車行為，經測
      試檢定酒精濃度超過規定標準，同時涉犯刑法第185 條之
      3 之公共危險罪嫌者，道路交通主管處罰機關除有上開行
      政罰法第26條第1 項但書規定，得處以其他種類行政罰之
      情形外，關於罰鍰部分，即應依上開行政罰法第26條及道
      路交通管理處罰條例第10條規定，移送地方法院檢察署處
      理，於移送後，非有上開行政罰法第26條第2 項所定不起
      訴等事由，得依違反行政法上義務規定裁處者，不得再依
      道路交通管理處罰條例第35條第1 項第1 款規定，裁處行
      為人罰鍰之行政罰。
四、經查：
（一）本件受處分人即異議人甲○○於98年4 月8 日晚間22 時2
      分許，駕駛林文瑞所有車號WTM-056 號輕型機車，行經國
      隆路時，因有「汽車駕駛人酒精濃度超過規定標準（0.55
      MG/L以上）」之違規行為，經臺北縣政府警察局三重分局
      三重派出所執勤員警以北縣警交字第C00000000 號舉發通
      知單製單當場舉發，又異議人之重型機車駕駛執照，前因
      酒後駕車行為，業經監理單位吊銷，原處分機關乃於98年
      4 月17日以北監蘆字第裁46-C00000000號裁決書，依道路
      交通管理處罰條例第35條第1 項第1 款、第24條第1 項第
      2 款（裁決書漏載「第24條第1 項第2 款」）之規定，裁
      處異議人罰鍰新臺幣（下同）4 萬5 千元，並吊扣駕駛執
      照12個月（本案實際係吊扣異議人之職業客車駕駛執照）
      ，並施以道安講習等情，此有舉發通知單、裁決書、異議
      人之汽車及機車駕駛執照基本資料及本院辦理刑事案件電
      話紀錄查詢表各1 紙附卷可稽，且異議人於異議理由狀中
      亦坦承本件違規事實，堪認異議人確於上開時、地，有酒
      精濃度超過規定標準仍駕駛車輛之違規行為，是異議人此
      部分違規之事實，應堪予認定，核先敘明。
（二）再查異議人前開酒後駕車之行為同時觸犯刑法第185 條之
      3 之公共危險罪，經警方移送臺灣板橋地方法院檢察署（
      下稱板橋地檢署）檢察官偵查後，以98年度偵字第10800
      號聲請簡易判決處刑，由本院以98年度交簡字第2529號刑
      事簡易判決判處罰金5 萬元確定在案等情，此有臺灣高等
      法院被告前案紀錄表、上開檢察官聲請簡易判決處刑書、
      刑事簡易判決書各1 份（詳見本院卷第13至19頁）在卷可
      證，堪認異議人確有於飲酒後，其吐氣所含酒精濃度達每
      公升0.69毫克已超過標準值之情形下，仍騎乘機車之違規
      事實，並經判刑確定無訛。
（三）復異議人同一飲酒後駕駛車輛之行為，除經原處分機關為
      裁處罰鍰4 萬5 千元，吊扣駕駛執照12個月，並施以道安
      講習外，亦經本院以98年度交簡字第2529號刑事簡易判決
      判處罰金5 萬元確定在案，已如前述，該酒後駕車之行為
      同時觸犯刑事法律及違反行政法上義務規定，揆諸首揭說
      明，基於一事不二罰之原則規定，罰鍰部分應依刑事法律
      處罰即可，自無再依道路交通管理處罰條例裁處之必要，
      原處分機關未予詳查，逕以異議人酒精濃度超過規定標準
      每公升0.55毫克以上，對其裁處罰鍰4 萬5 千元之部分，
      有違一事不二罰之原則，自難謂適法，異議人之異議雖無
      理由，然原處分機關此部分之裁決處分既有上開違誤，自
      應由本院撤銷此部分之罰鍰處分。
（四）再按道路交通管理處罰條例第68條業於94年12月14日修正
      ，並自95年3 月1 日施行，修正前之道路交通管理處罰條
      例第68條規定：「汽車駕駛人，因違反本條例及道路交通
      安全規則之規定，受吊扣或吊銷駕駛執照處分時，吊扣或
      吊銷其持有各級車類之駕駛執照」，而修正後之道路交通
      管理處罰條例第68條規定：「汽車駕駛人，因違反本條例
      及道路交通安全規則之規定，受吊銷駕駛執照處分時，吊
      銷其持有各級車類之駕駛執照」，查該條文修正前，其原
      提案修正條文為：「汽、機車駕駛人，因違反本條例及道
      路交通安全規則之規定，受吊扣或吊銷駕駛執照處分時，
      吊扣或吊銷其違法或違規當時所駕駛車輛之駕駛執照」，
      其立法理由略以：「原條文將違法或違規駕駛人所持有各
      級車類之駕駛執照一併吊扣或吊銷，失之過酷，影響人民
      工作及生活甚鉅，爰修正之」等語，是以其立法意旨在於
      違規行為對道路交通秩序之維持及道路交通安全已生較大
      之影響，故規定吊扣或吊銷其持有各級車類之駕駛執照，
      以限制其繼續駕車行駛道路之權利，其係屬駕駛行為之限
      制，並不因所持駕駛執照種類不同而有所差異。則參照上
      開立法理由及立法經過，依修正後之條文，按上開規定受
      「吊銷駕照」處分者，仍維持吊銷其持有各級車類之駕駛
      執照，至於受「吊扣駕照」處分者，則僅「吊扣」其違法
      或違規當時所駕駛車輛之駕駛執照，不再吊扣其持有各級
      車類之駕駛執照，此觀之立法理由及立法經過至明。又行
      政行為，採取之方法所造成之損害不得與欲達成目的之利
      益顯失均衡，行政程序法第7 條第3 款定有明文及行政罰
      法第18條意旨可參。而裁決機關於本件受處分人無普通重
      型機車之駕照可供吊扣時，吊扣其汽車駕駛執照以代之，
      雖可達成限制駕駛人繼續駕駛該級車類行駛之目的，惟亦
      同時造成限制駕駛人繼續駕駛該級汽車等車類行駛之結果
      ，所造成之損害（受處分人喪失繼續駕駛汽車之權利）已
      與欲達成目的（限制受處分人駕駛汽車，以預防酒後騎乘
      普通重型機車所造成之危險）之利益顯失均衡。再行政行
      為，非有正當理由，不得為差別待遇，行政程序法第6 條
      亦有明文。復按騎乘普通重型機車與駕駛汽車對於用路安
      全之危險性有高低之別，是監理機關就不同等級車輛給予
      不同管理及監督，以符合實際需求。從而，異議人雖無普
      通重型機車駕駛執照（其普通重型機車駕駛執照遭吊銷，
      吊銷期間自94年10月13日起至97年10月12日止），是異議
      人僅餘職業大客車之駕駛執照可供吊扣，此有異議人機車
      、汽車駕駛基本資料、本院辦理刑事案件電話紀錄查詢表
      各1 紙附卷可按（詳見本院卷第9 、11頁），其於酒後駛
      乘輕型機車時，所造成用路安全之危險性，與僅擁有輕型
      機車駕駛執照者所造成之危險性並無任何不同，惟一般擁
      有輕型機車駕駛執照者，於酒後駕車時，僅吊扣其輕型機
      車駕駛資格，而本件異議人其所造成之危險性並未因而不
      同，業如前述，卻須剝奪其職業駕駛資格，顯然係就相同
      案件為不同之處理。是處分機關裁處受處分人「罰鍰4 萬
      5 千元，吊扣其駕駛執照12個月並施以道安講習」，其中
      吊扣其汽車駕駛執照12個月部分，顯然違反行政法上處罰
      法定原則、不當聯結禁止原則、比例原則、平等原則，並
      剝奪異議人駕駛汽車之權利，對異議人之工作權造成極大
      之損害，原處分機關未審酌及此逕為裁罰，即非適法而有
      得為撤銷之原因（臺灣高等法院暨所屬法院97年度法律問
      題座談會提案第40號討論意見及研討結果可資參照及臺灣
      高等法院96年度交抗字第642 號、97年度交抗字第55 8號
      、97年度交抗字第772 號、97年度交抗字第815 號裁定意
      旨足資參照）。
（五）綜上所述，異議人雖於98年4 月18日酒後呼氣酒精濃度達
      每公升0.69毫克之際，仍騎乘車號WTM-056 號輕型機車之
      違規行為，原處分機關逕依道路交通管理處罰條例第35條
      第1 項第1 款規定，裁決吊扣異議人駕駛執照12個月部分
      ，漏未審酌現行道路交通管理處罰條例第68條之修正意旨
      ，因異議人並無輕型機車駕駛執照，無從處以吊扣之處分
      ，猶處分吊扣異議人駕駛執照12個月，於法尚有未合。據
      此，異議人持前開詞聲明異議，為有理由，則本院就原處
      分有關吊扣駕駛執照12個月部分應予撤銷，以期適法；又
      原處分機關認異議人有系爭酒後駕車違規事實，而依道路
      交通管理處罰條例第35條第1 項第1 款規定，裁處罰緩4
      萬5 千元，固非無見，然系爭裁決書既有就異議人系爭酒
      後駕車行為再裁處罰鍰之一事不二罰之不適法處，自應撤
      銷該部分，改諭知不罰。又因本件酒後駕車部分為一個違
      規行為，吊扣處分、裁處罰鍰與道安講習無從區分，異議
      人雖對於前開罰鍰及道安講習部分未為不服，惟依道路交
      通管理處罰條例第89條規定：「法院處理交通事件，準用
      刑事訴訟法之規定」，則原處分關於前開裁處罰鍰與道安
      講習部分與吊扣駕駛執照部分，應認均為異議聲明之效力
      所及，本院自得併為審酌。
五、從而，異議人提起本件聲明異議，為有理由，應由本院將原
    處分關於罰鍰、吊扣駕駛執照部分撤銷，自為裁罰如主文第
    2 項所示，其餘異議駁回，以期適法。
據上論斷，應依道路交通案件處理辦法第19條、第20條前段，裁
定如主文。
中    華    民    國    98    年    8     月    5     日
                  交通法庭            法  官  吳幸娥
以上正本證明與原本無異
如不服本裁定應於送達後5 日內敘明理由向本院提出抗告狀
                                      書記官  蕭佩宜
中    華    民    國    98    年    8     月    5     日


司法院資訊處製作；財團法人民間司法改革基金會備份。
